最高法院刑事判決　　　　　　九十四年度台上字第四０二一號
　　上　訴　人　甲○○
上列上訴人因違反藥事法案件，不服台灣高等法院台南分院中華
民國九十三年六月八日第二審更審判決（九十二年度重上更(二)字
第四一九號，起訴案號：台灣台南地方法院檢察署八十六年度偵
字第七五五二、八六八五號），提起上訴，本院判決如下：
    主  文
原判決撤銷，發回台灣高等法院台南分院。
    理  由
本件原判決認定：上訴人甲○○與其妻鍾翠蓮（通緝中），在台
北市○○○路○段三０一號六樓經營馨燕企業有限公司（下稱馨
燕公司），利用已取得藥商許可執照為掩護，與魏志華（業經原
審法院判處罪刑確定）共同基於概括製造偽藥及禁藥販賣牟利之
犯意聯絡，未經行政院衛生署核准，連續於民國八十五年十一月
、八十六年一月、八十六年三月，先後三次推由鍾翠蓮以馨燕公
司名義提供原、副料及配方，交由魏志華在台中市○○區○○路
一段九六五巷三十六弄十九號，及台中縣太平市○○路○段三四
六巷三十弄十五號，私設之製藥工廠，擅自製造含鎮靜安眠劑Ｌ
ＯＲＡＺＥＰＡＭ及ＤＩＡＺＥＰＡＭ（俗稱安定）之藥片二百
萬粒，分三批交付予馨燕公司，每一萬粒由馨燕公司給付魏志華
新台幣（下同）五百六十元至六百五十元不等之代工酬勞，馨燕
公司再以每百粒一百二十五元至一百六十元不等之價格售予梁錫
舜（另案審理）牟利；又於八十五年十一月間以同樣方式，囑由
魏志華在上址製造含ＦＬＵＮＩ─ＴＲＡＺＥＰＡＭ（俗稱ＦＭ
２）藥丸一百萬粒、含減肥藥ＰＨＥＮＹＰＲＯＰＡＮＯＬＡＭ
ＩＮＥ成分之紅白色膠囊一批、及含鎮靜安眠劑ＴＲＩＡＺＯＬ
ＡＭ（即三唑他）之橢圓形藥片一批，交付予馨燕公司轉售予梁
錫舜，減肥藥、ＦＭ２藥丸及含鎮靜安眠劑藥片，每一粒由馨燕
公司給付魏志華一元至二角不等之代工酬勞，馨燕公司再以每一
粒一元六角至四角不等之價格售予梁錫舜牟利。嗣於八十六年五
月間，馨燕公司再以同樣方式囑魏志華製造含上開鎮靜安眠劑Ｌ
０ＲＡＺＥＰＡＭ及ＤＩＡＺＥＰＡＭ之藥片一百萬粒，尚未製
造完成，即於同年月二十九日下午三時三十分許，為法務部調查
局台南市調查站及台南憲兵隊人員，在魏志華私設之上開二處製
藥工廠查獲，並扣得如原判決附表編號１至所列其所有供私製
藥品所用之帳冊、配方、原料、器械、及藥品等物，繼在台北市
○○○路一段三０一號六樓馨燕公司，查扣如原判決附表編號
、所列之藥品等情，因而撤銷第一審之判決，改判仍論處上訴
人共同連續製造偽藥罪刑，固非無見。
惟查：(一)、原判決以「本件馨燕公司及共同被告魏志華未經核准
而擅自製造之前開藥品經送法務部調查局檢驗結果：……（原判
決附表）編號５則含有ＴＲＩＡＺＯＬＡＭ成分；編號之藥錠
二０四粒經檢驗結果其中一百粒含ＦＬＵＮＩＴＲＡＺＥＰＡＭ
成分，另一百四十粒除ＦＬＵＮＩＴＲＡＺＥＰＡＭ－２外另含
ＴＲＩＡＺＯＬＡＭ成分；……ＦＬＵＮＩＴＲＡＺＥＰＡＭ及
ＴＲＩＡＺＯＬＡＭ則屬行政院衛生署七十五年八月六日以衛署
藥字第五九七九九五號公告列為管制藥品（藥事法第十一條）等
情，亦經原審函詢衛生署函示明白，有……可參……ＴＲＩＡＺ
ＯＬＡＭ及ＦＬＵＮＩＴＲＡＺＥＰＡＭ既經衛生署公告為管制
藥品，馨燕公司及共同被告魏志華予以製造，揆諸上開藥事法第
廿二條第一款之規定，自屬禁藥至明。」（原判決理由二之(七)）
據以論上訴人製造禁藥之罪。然原判決事實未予認定何者屬禁藥
、何者屬偽藥，事實已欠明瞭。且「本法所稱管制藥品，係指包
括依麻醉藥品管理條例管理之麻醉藥品及左列藥品：一、使用後
會產生習慣性、依賴性之依藥性製劑及其原料藥。二、其他認為
有加強管理必要之毒劇原料藥。前項各款藥品之範圍，由中央衛
生主管機關審酌其所具危險性指定公告之。」「本法所稱禁藥，
係指藥品有左列各款情形之一者：一、經中央衛生主管機關明令
公告禁止製造、調劑、輸入、輸出、販賣或陳列之毒害藥品。二
、未經核准擅自輸入之藥品。但旅客或隨交通工具服務人員攜帶
自用藥品進口者，不在此限。」上訴人行為時藥事法第十一條、
第二十二條分別定有明文。前開ＴＲＩＡＺＯＬＡＭ及ＦＬＵＮ
ＩＴＲＡＺＥＰＡＭ固經衛生署依據藥事法第十一條以上開函文
公告為管制藥品，但是否亦屬同法第二十二條經公告「經中央衛
生主管機關明令公告禁止製造、調劑、輸入、輸出、販賣或陳列
之毒害藥品」或「未經核准擅自輸入之藥品」而為禁藥，原判決
理由亦未予說明、釐清，即遽以論斷上訴人此部分成立製造禁藥
之罪，其判決理由自有不備。(二)、原判決事實認定上訴人「連續
於八十五年十一月、八十六年一月、八十六年三月，先後三次推
由鍾翠蓮……交由魏志華在……擅自製造含鎮靜安眠劑ＬＯＲＡ
ＺＥＰＡＭ及ＤＩＡＺＥＰＡＭ（俗稱安定）之藥片二百萬粒，
分三批交付予馨燕公司……」、「又於八十五年十一月間以同樣
方式，囑由魏志華在上址製造含ＦＬＵＮＩ─ＴＲＡＺＥＰＡＭ
（俗稱ＦＭ２）藥丸一百萬粒、含減肥藥ＰＨＥＮＹＰＲＯＰＡ
ＮＯＬＡＭＩＮＥ成分之紅白色膠囊一批、及含鎮靜安眠劑ＴＲ
ＩＡＺＯＬＡＭ（即三唑他）之橢圓形藥片一批，交付予馨燕公
司轉售……」，無非以共同被告魏志華於偵審之陳述、共犯鍾翠
蓮、梁錫舜、梁錫璋及上訴人於調查站之供述（原判決理由二之
(三)(四)）為其依據。然共犯鍾翠蓮就此部分之陳述是否尚非明確；
證人梁錫舜、梁錫璋則僅就其向鍾翠蓮購買情節而為陳述，其證
言與上訴人如何委託魏志華製造是否並無直接關連；上訴人則否
認有此部分犯行；共同被告魏志華於第一審則證稱：「第一次圓
形平面FM2字樣；第二次橢圓形一百萬粒；第三次橢圓形藥劑一
百萬粒；第四次一邊十字一百萬粒尚未交貨」等語（第一審卷第
七十六頁背面至第七十七頁正面），果證人魏志華之證言可採，
是否指本件第四次之藥品為原判決附表編號三、六所查扣尚未交
付之顆粒（即圓形上有十字形凹痕，含有ＬＯＲＡＺＥＰＡＭ及
ＤＩＡＺＥＰＡＭ成分）及粉劑而言，而第二、三次之藥品則同
為橢圓形者？尚待釐清。究該橢圓形藥品是否均屬同一藥物？與
上述原判決附表編號三、六之顆粒、粉劑是否亦為相同藥品？若
屬相同，始有原判決認定上訴人製造含ＬＯＲＡＺＥＰＡＭ及Ｄ
ＩＡＺＥＰＡＭ成分之藥品共三百萬粒（其中一百萬粒尚未交貨
）。若非屬同一藥品，上開第二、三次之藥品是否即為原判決附
表編號五之錠劑？若否，則原判決所指上訴人製造含有ＬＯＲＡ
ＺＥＰＡＭ及ＤＩＡＺＥＰＡＭ成分之藥片共三百萬粒究有何依
據？原判決未予調查釐清，復未說明其認定之依據即遽為上開認
定，其判決理由亦有未備。又關於八十五年十一月間另行委託魏
志華製造部分，除含ＦＬＵＮＩ─ＴＲＡＺＥＰＡＭ（俗稱ＦＭ
２）藥丸部分外，其他部分檢察官起訴係認「魏某並擅自製造若
干含鎮靜安眠劑ＴＲＩＡＺＯＬＡＭ三唑他之藥片及減肥膠囊交
付辜、鍾二人」，有起訴書可參，此部分檢察官是否並未認定上
訴人就此藥品之製造部分亦有犯意聯絡、行為分擔而為共犯。果
該部分未經起訴，原判決遽併予論罪科刑，惟未予說明其併予審
判之依據，自有可議。(三)、刑法上所謂犯罪行為之吸收關係，係
指其低度行為為高度行為所吸收，例如由收受偽造紙幣、器械、
原料而偽造紙幣，其收受偽造紙幣、器械、原料之低度行為，為
偽造紙幣之高度行為所吸收；或某種犯罪行為之性質或結果當然
含有他罪之成分，自亦當然吸收者而言，例如行使偽造之紙幣購
買物品，既曰行使，當然冒充真幣，則性質上含有詐欺之成分，
已為行使偽造紙幣所吸收。至如自外國輸入海洛因而販賣之，其
輸入與販賣之各犯罪行為，彼此程度不相關連，本難謂有低度行
為與高度行為之關係，而海洛因自外國輸入，按其性質或結果，
又非當然含有販賣之成分，故兩者之間衹能謂有刑法第五十五條
之牽連犯關係，未可誤以其販賣行為為輸入行為所吸收。製造偽
藥而販賣，情形亦同。原判決以上訴人「製造偽藥、禁藥後販賣
之輕度行為，已為製造之重度行為所吸收，不另論罪。」（原判
決理由四，誤載為三）揆諸上開說明，亦欠允當。(四)、原判決理
由二之(七)以「……本件馨燕公司及共同被告魏志華未經核准而擅
自製造之前開藥品經送法務部調查局檢驗結果……其中ＰＨＥＮ
ＹＰＲＯＰＡＮＯＬＡＭＩＮＥ屬減肥藥品……亦經原審函詢衛
生署函示明白……」，然此與衛生署函所載之「ＰＨＥＮＹＬＰ
ＲＯＰＡＮＯＬＡＭＩＮＥ」藥品名稱（第一審卷第八十五頁背
面）並不一致；原判決就其附表編號六部分認定粉劑為「一百十
七公斤」，與調查局檢驗通知書、調查站函所載「一百七十公斤
」（偵查卷第七十五頁、原審卷第五十頁編號六）並不一致，原
判決復未說明其何以為上開認定，併欠允洽。以上或為上訴意旨
所指摘，或為本院得依職權調查之事項，應認上訴為有理由。按
第三審法院應以第二審判決所確認之事實為判決基礎，刑事訴訟
法第三百九十四條第一款前段定有明文。原判決上述之違背法令
，影響於事實之確定，本院無可據以為裁判，應將原判決撤銷，
發回原審法院更為審判。
據上論結，應依刑事訴訟法第三百九十七條、第四百零一條，判
決如主文。
中　　華　　民　　國　九十四　年　　七　　月　二十八　日
                      最高法院刑事第二庭
                          審判長法官  董　明　霈
                                法官  林　茂　雄
                                法官  張　祺　祥
                                法官  呂　永　福
                                法官  花　滿　堂
      本件正本證明與原本無異
                                      書  記  官
中　　華　　民　　國　九十四　年　　八　　月　　二　　日
                                                      Ｑ
